臺灣臺北地方法院民事判決　　　　　　　96年度訴字第1944號
原　　　告　丁○○
訴訟代理人　張靜怡律師
複　代理人　賴宏宗律師
　　　　　　朱容辰律師
　　　　　　蔡雅蓯律師
　　　　　　陳學驊律師
被　　　告　甲○○
　　　　　　乙○○
　　　　　　丙○○
上列當事人間請求返還不當得利事件，本院於民國96年8月16日
辯論終結，判決如下：
    主      文
被告乙○○應給付原告新臺幣壹拾肆萬伍仟肆佰陸拾玖元及自民
國九十六年一月十日起至清償日止，按週年利率百分之五計算之
利息。
被告甲○○應給付原告新臺幣玖萬壹仟肆佰拾捌元及自民國九
十六年一月十日起至清償日止，按週年利率百分之五計算之利息
。
被告丙○○應給付原告新臺幣捌萬仟壹佰貳拾伍元及自民國九
十六年一月十日起至清償日止，按週年利率百分之五計算之利息
。
原告其餘之訴駁回。
訴訟費用由被告乙○○負擔百分之十一；被告甲○○負擔百分之
七；被告丙○○負擔百分之六；餘由原告負擔。
本判決第一、二、三項得假執行。但被告乙○○、甲○○、丙○○如分別新臺幣壹拾肆萬伍仟肆佰陸拾玖元、新臺幣玖萬壹仟肆
佰拾捌元、新臺幣捌萬仟壹佰貳拾伍元預供擔保後，得免為
假執行。
原告其餘假執行之聲請駁回。
    事  實  及  理  由
一、按訴狀送達後，原告不得將原訴變更或追加他訴。但擴張或
    減縮應受判決事項之聲明者，不在此限。民事訴訟法第255
    條第1項第3款定有明文。本件原告起訴時請求被告乙○○、
    甲○○、丙○○各應給付新臺幣（下同）34,0394元及自起
    訴狀繕本送達翌日起至清償日止，按年息5%計算之遲延利息
    ，嗣於審理中減縮為請求317,345元及遲延利息；其後又擴
    張聲明為各應給付617,067元、387,868元、352,611元，及
    上開遲延利息，依上開說明，尚無不合，應予准許。
二、本件被告丙○○經合法通知，未於最後言詞辯論期日到場，
    核均無民事訴訟法第386條各款所列情形，爰依原告之聲請
    ，由其一造辯論而為判決。
三、原告起訴主張：
（一）原告於民國95年11月2日與訴外人保誠興業股份有限公司
      （下稱保誠興業公司）簽訂買賣契約，約定向保誠興業公
      司購買其所有坐落臺北市○○段○○段83地號，面積247平
      方公尺之土地（下稱系爭土地）並辦理所有權移轉登記完
      畢。保誠興業公司自95年1月3日起取得系爭土地之所有權
      。詎被告乙○○、甲○○、丙○○將其所有之房屋違法超
      建至系爭土地，分別占用如附圖（本院96年訴字第1945號
      所測之複丈成果圖）A、B、C部分所示，占用土地面積分
      別為35、22、20平方公尺，因而受有相當於依土地法第97
      條第1項按系爭土地申報地價總價額年息10%計算租金之利
      益，致保誠興業公司受損害。又保誠興業公司於訂立買賣
      契約時，併將其所有對被告之不當得利債權，讓與於原告
      。爰依民法第179條之規定，提起本訴等語。並聲明：被
      告乙○○、甲○○、丙○○應各給付原告617,067元、387
      ,868 元、352,611元，及自起訴狀繕本送達翌日起至清償
      日止，按年息5%計算之利息，原告並願供擔保請准宣告假
      執行。
（二）就被告受有相當於租金之利益部分：
    (1)就95年1月起至95年10月止部分：系爭土地94年12月前次
      移轉現值或原規定地價為205,049元/平方公尺，則總價為
      50,647,103元，以年息10%計算，相當於每月租金422,059
      元。
      就被告乙○○部分：占用系爭土地35平方公尺（A部分
        ），即佔系爭土地面積35/247，相當於每月租金59,806
        元（422,059×35/247），受有598,060元之利益。
      就被告甲○○部分：占用系爭土地22平方公尺（B部分
        ），即佔系爭土地面積22/247，相當於每月租金37,592
        元（422,059×22/247），受有375,920元之利益。
      就被告丙○○部分：占用系爭土地20平方公尺（C部分
        ），即佔系爭土地面積20/247，相當於每月租金34,175
        元（422,059×20/247），受有341,750元之利益。
    (2)就95年11月部分：系爭土地95年10月申報地價為65,168元
      /平方公尺，則總價為16,096,496元，以年息10%計算，相
      當於每月租金134,138元。
      就被告乙○○部分：占用系爭土地35平方公尺（A部分
        ），即佔系爭土地面積35/247，相當於每月租金19,007
        元（134,138×35/247），受有19,007元之利益。
      就被告甲○○部分：占用系爭土地22平方公尺（B部分
        ），即佔系爭土地面積22/247，相當於每月租金11,948
        元（134,138×22/247），受有11,948元之利益。
      就被告丙○○部分：占用系爭土地20平方公尺（C部分
        ），即佔系爭土地面積20/247，相當於每月租金10,861
        元（134,138×20/247），受有10,861元之利益。
    (3)綜上，被告受有之利益：
      就被告乙○○部分：617,067元（598,060＋19,007）。
      就被告甲○○部分：387,868元（375,920＋11,948）。
      就被告丙○○部分：352,611元（341,750＋10,861）。
四、被告辯稱如下：
（一）被告乙○○、甲○○、丙○○辯稱：
    (1)系爭土地自95年11月13日即登記為台新建築經理股份有限
      公司（下稱台新建築公司）所有，則原告非所有權人，自
      不得請求不當得利。
    (2)系爭土地申報地價為65,168元/平方公尺，原告誤以前次
      移轉時之公告土地現值218,826元為申報地價，據以計算
      不當得利，計算基礎有誤。被告接獲起訴狀繕本後本規劃
      雇工拆除越界建築，惟原告將出入通路以鐵絲網封閉致被
      告無法施工，其後被告之占有，不應向被告請求。
    (3)依國有財產局94年7月8日修正之國有非公用不動產租賃程
      序第52條、第54條規定，應按申報地價年息3%計算租金，
      原告依10%請求，亦屬偏高。
（二）被告乙○○另辯稱：
      伊於96年3月25日有寄存證信函予原告，但原告不讓被告
      等人拆除，則之後之期間，不應計算不當得利。除花台為
      伊所有，係裝飾品，不應計入占用部分外，有少部份越界
      。
（三）被告甲○○另辯稱：
      除雨遮不應計入占用部分外，有少部份越界。其餘陳述如
      同被告乙○○、丙○○所述。
（四）被告丙○○另辯稱：
      時間應全部以申報地價計算，不應區分前後。被告等不認
      識保誠興業公司。保誠興業公司對被告等之不當得利債權
      ，應由保誠興業公司向被告請求，而非原告。原告以10%
      為計算基礎，價格太高。
（五）聲明：原告之訴駁回，如受不利判決，願供擔保，請准宣
      告免為假執行。
五、經查，本件原告主張被告占有系爭土地之事實，已據其提出
    土地登記謄本、土地所有權狀、照片、保誠興業公司土地登
    記謄本、債權移轉證明書等影本為證，核屬相符，被告乙○○、甲○○、丙○○對伊所有之房屋有越界建築之事實復為
    自認，依原告所提之上開證據，堪信原告之主張為真實。
六、原告請求被告給付上開因占有系爭土地所生不當得利，被告
    以前揭情詞置辯。茲就兩造爭執分敘如下：
（一）本件原告起訴請求被告各給付自95年1月起至11月止占有
      系爭土地相當於租金之不當得利，被告則辯稱系爭土地自
      95年11月13日移轉於台新建築公司名下，原告不得請求不
      當得利等語。查，保誠興業公司所有自95年1月3日受讓系
      爭土地，嗣於95年11月2日移轉登記予原告所有。原告復
      於95年11月13日信託予台新建築公司。又保誠興業公司於
      95年11月2日開立債權移轉證明書，將自95年1月3日起至
      系爭土地所有權移轉登記之日止所得請求相當於租金之不
      當得利請求權讓與原告，有土地登記第二類謄本（本院96
      年度北調字第12號卷第8頁、第4頁、第9頁，本院卷第38
      頁），依民法第294、295條規定，原告自得依不當得利之
      規定，請求被告給付自95年1月3日起至95年11月30日止占
      有系爭土地相當於租金之不當得利。至原告其中關於95年
      1月1日起至95年1月2日期間，原告既非系爭土地之所有權
      人，則關於此期間占有土地之不當得利請求部分，即屬無
      據。至關於被告所辯係爭土地已登記於台新建築公司部分
      ，如前述，該部分係信託登記於台新建築公司，此可由被
      告所提出之土地登記第二類謄本上所載「登記原因：信託
      …其他登記事項：信託財產：信託內容詳信託專簿。委託
      人：丁○○」（本院卷第38頁）可知，是可知系爭土地雖
      信託登記於台新建築公司，其真正所有權人仍為原告，是
      被告關於此部分辯解，亦非可取。
（二）被告另辯稱原告於96年3月25日寄發存證信函予被告，因
      原告已將雇工拆除越界建築，惟原告將出入通路以鐵絲網
      封閉致被告無法施工，其後被告之占有，不應向被告請求
      云云。查，被告既稱因收受原告96年3月25日存證信函而
      欲施工，然本件原告所請求者係95年1月3日起至95年11月
      30日止占有系爭土地之不當得利，則原告嗣後以鐵絲網封
      閉，自不影響原告就被告已發生占有他人土地所生不當得
      利之請求，是被告此部分抗辯自無可取。
（三）本件被告所占有系爭土地部分為被告乙○○所有建物之花
      台、建物牆壁；被告甲○○、丙○○部分為雨遮、建物牆
      壁，上開花台、雨遮及牆壁等均為建物之一部分，不論其
      作用為何，如有越界占用他人土地，他人自得依民法規定
      請求排除侵害及不當得利，不因其作用為何而生影響，僅
      其利用情形較低而致所獲不當得利較少時，原告所可請求
      之金額即較為少而已。是被告辯稱花台、雨遮僅裝飾品，
      不應計入占用面積云云，尚無可取。
（四）末查，被告乙○○就其占用土地部分尚有所質疑，而提出
      臺北市政府地政處測量大隊88年8月17日北市地測三字第
      8860443600號函影本（本院卷第54頁）。然查，被告乙○○所有房屋占用系爭土地情形業經本院另件會同地政人員
      到場勘驗並測量屬實，該函僅略載：「主旨：有關先生函
      囑查明本市○○區○○段2小段82地號土地地籍重測時之
      指界情形…依民國66年地籍調查表記載大安段2小段82地
      號土地四至界址…東側以道路邊為界，北側以『圍牆屬鄰
      地』為界、西側以參照舊圖移繪為界、南側以『圍牆屬82
      地號』為界，當時所有權人為甲○○、丙○○及先生等三
      人均到場指界認章竣事」等語，固足認被告曾於66年就大
      安段2小段82地號土地四至界址指界，然此與被告房屋是
      否越界，並無必然關係，仍應視其建屋時實際建築情形如
      何而定，是被告乙○○所提上開函文影本，尚不足證明其
      未越界，附此敘明。
七、按無法律上之原因而受利益，致他人受有損害，應返還其利
    益，民法第179條定有明文。又無權占有他人土地，可能獲
    得相當於租金之利益為社會通常之觀念。又土地法第97條：
    「城市地方房屋之租金，以不超過土地及其建築物申報總價
    額年息百分之十為限」。再土地法第97條第1項規定之土地
    價額依法定地價，而土地法第148條規定土地所有權人依土
    地法所申報之地價為法定地價，於平均地權條例施行區域，
    係指地政機關舉辦規定地價重新定地價時，土地所有權人在
    公告申報期間內自行申報之地價，如未於公告期間內申報地
    價者，以公告地價百分之八十為其申報地價，土地法施行法
    第25條、平均地權條例第16條前段分別定有明文。查，系爭
    土地上被告所有房屋之花台、圍牆、雨遮位於於系爭土地上
    ，為兩造所不爭執，自足可信為真實，而被告所占用之系爭
    土地部分，參照原告所提出之圖示（96年度北調字第12號卷
    第10頁）、照片、96年度北調字第12號卷第7頁、本院卷第
    27 頁）、臺北市大安地政事務所土地複丈成果圖（本院卷
    第39 頁）等資料，該土地連同被告所占用部分，其形狀為
    狹長形，其旁為人行道及一般道路，寬度約僅數公尺，而長
    度達數十公尺，依其現有狀況其可供利用之情形尚有限。又
    系爭土地坐落大安區，位於臺北市○○路170巷內，鄰近敦
    化南路，有原告所提出之照片在卷可佐（本院卷第26頁至第
    28頁），是系爭土地坐落位置商業及交通均屬發達。本院參
    照被告於系爭土地上之使用情形及上開情節，認被告就系爭
    土地按年息7%計算其相當於租金之不當得利為適當。系爭土
    地之申報地價自93年1月起為每平方公尺65,168元，自95年1
    月3日起至95年11月30日止計10月28日，被告乙○○就占有
    系爭土地A部分相當租金之不當得利計為為145,469元（65,1
    68x35x7%x(328/360)=145,469.4，元以下四捨五入）；被告
    甲○○就占有系爭土地B部分相當租金之不當得利計為為91,
    438元（65,168x22x7%x(328/360)=91,437.9，元以下四捨五
    入）；被告丙○○就占有系爭土地C部分相當租金之不當得
    利計為為83,125元（65,168x20x7%x(328/360)=83,125.4，
    元以下四捨五入）。從而，原告依據不當得利之法律關係，
    請求被告乙○○、甲○○、丙○○各應給付145,469元、91,
    438元、83,125元，及均自起訴狀繕本送達翌日即96年1月10
    日起至清償日止，按年息5%計算之利息，為有理由，應予准
    許，逾此範圍之請求為無理由，應予駁回。
八、本件原告勝訴部分未逾50萬元，依民事訴訟法第389條第1項
    第5款規定，本院應依職權宣告假執行。又被告陳明願供擔
    保以代釋明聲請宣告免為假執行，經核並無不合，爰酌定相
    當擔保金額宣告之；至原告敗訴部分，其假執行之聲請既失
    所附麗，自應併予駁回。
九、本件事證已臻明確，兩造其餘主張陳述及所提之證據，經審
    酌後於本件判決結果無影響，爰不逐一論述，附此敘明。
十、據上論結，本件原告之訴為有理由，依民事訴訟法第385條
    第1項前段、第79條、第389條第1項第5款、第392條第2項，
    判決如主文。
中　　華　　民　　國　　96　　年　　 9 　　月　　6　　日
                  民事民二庭    法　官　蔡政哲
以上正本係照原本作成
如對本判決上訴，須於判決送達後20日內向本院提出上訴狀
中　　華　　民　　國　　96　　年　　 9 　　月　　6　　日
                                書記官　曾靖雯
